【裁判字號】    90,上易,403
【裁判日期】    900529
【裁判案由】    恐嚇
【裁判全文】
臺灣高等法院臺南分院刑事判決              九十年度上易字第四三號     Ｃ
      上  訴  人
      即  被  告  甲  ○  ○
右上訴人因恐嚇取財案件，不服臺灣嘉義地方法院八十九年度易字第八０一號中華民
國九十年二月二日第一審判決（起訴案號：臺灣嘉義地方法院檢察署八十九年度偵字
第二二三號），提起上訴，本院判決如左：
      主      文
原判決撤銷。
甲○○連續意圖為自己不法之所有，以恐嚇使人將本人之物交付者，處有期徒刑玖月
。
      事      實
一、甲○○自八十七年農曆十二月三日起，見與其同住父親吳廖善及母親吳陳欸年老
    可欺，即基於意圖為自己不法所有之概括犯意，先後於附表所示日期，在嘉義縣
    竹崎鄉義仁村下寮仔三五號住處，以兇惡語氣、辱罵三字經、摔毀家中物品及出
    言「要放火燒房子，看你（指生病無法行走之死也不救你」等強暴方式，恐嚇其
    父吳廖善（已於八十九年五月二十七日過世）及其母吳陳欸，使吳廖善及吳陳欸
    心生畏懼，而交付如附表所示金錢予甲○○。嗣於八十九年二月二十五日，其父
    母在由甲○○之兄吳熹明接往台中居住後，始免遭甲○○恐嚇取財。
二、案經被害人吳陳欸訴請臺灣嘉義地方法院檢察署檢察官偵查起訴。
      理      由
一、訊之上人即被告甲○○矢口否認涉有右揭恐嚇取財之犯罪事實，辯稱：其十幾年
    來在家中務農，將所賺取金錢皆交予父母，僅由其父母處領取零用金，並無以毀
    損家中物品或恫嚇父母方式要求金錢，本件係其兄吳熹明為霸佔其及其父親之農
    會存款所設計出來之陰謀，其母不可能委託吳熹明代為提出告訴云云。
二、惟查：
  (一)右揭犯罪事實，業据告訴人吳陳欸於本院調查時指訴歷歷，核與證人即被告胞兄
    吳熹明證述情節相符，並有告訴人所記載給付與被告金錢之次數及金額明細表影
    本一份附卷足憑。
  (二)被害人即告訴人之夫吳廖善，先因無法長期忍受被告以毀損家中物品恫嚇告訴人
    等使其心生畏懼而取財之行為，基於親情之誼，只先於八十九年初對被告提出毀
    損之告訴，經原審法院以八十九年度易字第二七二號判處罰金三千元確定，又被
    告長期以言語恫嚇告訴人，亦經證人即曾至告訴人家中處理之員警蔡飛騰於原審
    法院審理該毀損案件時結證稱「據鄰居言，他（指被告）常騷擾其家人」等情，
    均經原審調閱八十九年度易字第二七二號卷宗審核屬實。再者告訴人吳陳欸亦於
    八十九年七月間，亦以被告向其恐嚇索取金錢向臺灣嘉義地方法院申請保護令獲
    准，此有臺灣嘉義地方法院八十九年度易字第二七二號判決影本、八十九年家護
    字第一０四號保護令影本各一份附卷可參，故足徵告訴人所言被告長期以毀損家
    中物品，且以言詞辱罵、恫嚇告訴人及其先夫吳廖善等一情，實為可採。
  (三)本件告訴人吳陳欸係被告之母，倘非被告所為恐嚇取財犯行，已使告訴人心生畏
    懼至心灰意冷程度，告訴人應尚不至於對自己之子提出刑事訴訟，使其子即被告
    身陷囹圄之理？
  (四)被告雖辯稱本案係其兄吳熹明為霸佔農會存款故意設計云云，然本案告訴人先前
    確係委託吳熹明代提出告訴等情，業據告訴人親自到庭陳明無誤（本院九十年一
    月十一日調查筆錄參見），又被告前對其兄吳熹明就農會存款部分提出侵占告訴
    ，亦經臺灣嘉義地方法院檢察署以八十九年度偵字第五四七二號不起訴處分，並
    經臺灣高等法院臺南分院檢察署以八十九年度議字第八七五號處分書駁回再議確
    定，是被告所辯並非可採。
  (五)被告於七十八年間因在臺北種植蘭花失敗，受刺激致精神異常，由其姊夫乙○○
    與被告父親自臺北帶回，並在嘉義太和醫院就醫，經診斷為精神分裂症，此經證
    人乙○○到庭證述甚詳，並有太和醫院函送被告病歷在卷可按。又被告病後即未
    外出就業，多年來均在家幫其父母種植果樹，此有證人即被告嬸嬸陳金珠於原審
    到庭證述甚明，並有被告提出記事簿影本附卷足憑（詳原審卷第一四六至二一八
    頁）。至於被告有向父母索取金錢，及對父母吆喝，或不順意時會捽砸東西等情
    ，亦經證人陳金珠、乙○○證實在卷。又如附表所示即告訴人所提出指訴被告恐
    嚇索取金額，自數十元至三、五萬元不等，大約每月都在三、四千元較多，其中
    一次五萬一千元，但其後二月未再拿錢，一次三萬二千元，亦往後二月未再拿錢
    ，足徵被告向父母拿錢係為生活所需。是被告因精神障礙而法就業，僅能幫忙家
    事或耕種農作，自無所得，而必須仰仗父母給予生活費用，是被告有精神上障礙
    ，並在家幫忙農事為生，及其長期以毀損家中物品，或以言詞辱罵、恫嚇方式索
    取金錢，均堪信為真實。
  (六)綜上所述，被告所辯係事後卸責之詞，委無足採，本件事證明確，被告犯行堪予
    認定。
三、查被告甲○○以兇惡之語氣、辱罵三字經、摔毀家中物品及出言恫嚇等強暴方式
    ，恐嚇其父、母，致使其父母心生畏懼，而交付金錢，核其所為係犯刑法第三百
    四十六條第一項恐嚇取財罪。其先後多次犯行，時間緊接，所犯罪名相同，顯係
    出於概括之犯意為之，應依連續犯規定論以一罪，並依法加重其刑。又被告雖於
    七十八年間曾罹患精神分裂症，經治療後已能幫忙農事生產，且於庭上陳述及撰
    寫書狀，均不遜於常人，足徵被告向父母恐要錢時，應無心神喪失或精神耗弱情
    事，自不予減輕其刑。
四、原審以被告甲○○罪證明確，因予論罪科刑，固非無見，惟(一)被告於七十八年間
    因在臺北種植蘭花失敗，受刺激致精神異常，經診斷為精神分裂症，又被告病後
    即未外出就業，但多年來均在家幫其父母種植果樹，經證人乙○○、陳金珠證述
    明確，及被告向父母索取金錢目的等事實均未予調查審酌，即遽行判決，並量處
    顯不相當之有期徒刑三年十月，自有未洽。(二)原判決事實欄未記載犯罪地點，亦
    有不合。上訴意旨，雖未具體指摘原判決有何不當，然原判決既有可議，自屬無
    可維持，應由本院撤銷改判，以期適法。爰審酌被告係告訴人之子，不思自力更
    生奉養父母，竟對年老父母恐嚇，索取金錢花用，且期間長達二年餘，使告訴人
    身心受創，且其事後仍飾詞狡辯，怪罪他人，毫無悔意，及其有精神障礙，犯行
    仍值同情等一切情狀，量處如主文第二項所示之刑，以資儆懲。
據上論斷，應依刑事訴訟法第三百六十九條第一項前段、第三百六十四條、第二百九
十九條第一項前段，刑法第五十六條、第三百四十六條第一項，罰金罰鍰提高標準條
例第一條前段，判決如主文。
本案經檢察官曾顯智到庭執行職務。
中    華    民    國      九十      年      五      月      二十九      日
                                  臺灣高等法院臺南分院刑事第五庭
                                      審判長法官  茆    臺    雲
                                            法官  董    武    全
                                            法官  李    文    福
右正本證明與原本無異。
不得上訴。
                                      法院書記官  李    良    倩
中    華    民    國      九十      年      五      月     三十一       日
附錄法條：
刑法第三百四十六條第一項：意圖為自己或第三人不法之所有，以恐嚇使人將本人或
                          第三人之物交付者，處六月上五年以下有期徒刑，得併
                          科一千元以下罰金。


司法院資訊處製作；財團法人民間司法改革基金會備份。
